ACORDAO-COMPLETO-2354213

ACÓRDÃO 6786/2019 ATA 27/2019 - SEGUNDA CÂMARA

VISTOS, relatados e discutidos estes autos de tomada de contas especial instaurada em razão de irregularidade na execução financeira e não encaminhamento de documentação exigida para prestação de contas do Convênio nº . 244/2004, firmado entre o Ministério do Turismo e a Fundação Educativa Rádio e Televisão Ouro Preto - FEOP, tendo por objeto o apoio ao evento "Festival de Jazz de Ouro Preto - Tudo é Jazz III", com vigência de 16/9/2004 a 11/2/2005,
ACORDAM os Ministros do Tribunal de Contas da União, reunidos em sessão da 2ª Câmara, em:
9.1. retirar o Sr. Rafael Neumayr (XXX.832.126-XX) da relação processual;
9.2. considerar revel, com fulcro na Lei 8.443/1992, art. 12, § 3º, c/c RI TCU, arts. 161 e 202, § 8º, o Sr. Antônio Fernando Terra Rios da Silveira;
9.3. julgar irregulares as contas do Sr. Antônio Fernando Terra Rios da Silveira e da Fundação Educativa Rádio e Televisão Ouro Preto - FEOP, com fundamento nos arts. 1º, inciso I, 16, inciso III, alíneas "a" e "c", da Lei 8.443/1992 c/c os arts. 19 e 23, inciso III, da mesma lei, e nos arts. 1º, inciso I, 202, § 6º, 209, inciso I, 210 e 214, inciso III, do Regimento Interno do TCU;
9.4. condenar a Fundação Educativa Rádio e Televisão Ouro Preto - FEOP e o Sr. Antônio Fernando Terra Rios da Silveira ao pagamento da quantia a seguir especificada, com a fixação do prazo de quinze dias, a contar das notificações, para comprovarem, perante o Tribunal (art. 214, inciso III, alínea "a", do Regimento Interno) , o recolhimento das dívidas aos cofres do Tesouro Nacional, atualizadas monetariamente e acrescidas dos juros de mora, calculados a partir das datas discriminadas, até a data dos recolhimentos, na forma prevista na legislação em vigor abatendo-se, na oportunidade, os valores já ressarcidos.
	VALOR ORIGINAL (R$) 
	DATA DA OCORRÊNCIA

	100.000,00
	20/12/2004

9.5. aplicar individualmente à Fundação Educativa Rádio e Televisão Ouro Preto - FEOP e ao Sr. Antônio Fernando Terra Rios da Silveira multa no valor de R$ 10.000,00, na forma do art. 57 da Lei 8.443/1992 c/c o art. 267 do Regimento Interno, fixando-lhes o prazo de quinze dias, a contar da notificação, para comprovarem, perante o Tribunal (art. 214, inciso III, alínea "a", do Regimento Interno) , o recolhimento das dívidas aos cofres do Tesouro Nacional, atualizadas monetariamente desde a data deste acórdão até a do efetivo recolhimento, se forem pagas após o vencimento, na forma da legislação em vigor;
9.6. autorizar, desde logo, com amparo no art. 28, inciso II, da Lei 8.443/1992, a cobrança judicial das dívidas, caso não atendidas as notificações;
9.7. autorizar, desde já, nos termos do art. 26 da Lei 8.443/1992, o parcelamento das dívidas em até 36 (trinta e seis) parcelas mensais e sucessivas, atualizadas monetariamente até a data do pagamento, esclarecendo aos responsáveis que a falta de pagamento de qualquer parcela importará no vencimento antecipado do saldo devedor (art. 217, § 2º, do RI/TCU) , sem prejuízo das demais medidas legais, fixando-lhes o prazo de quinze dias, a contar do recebimento da notificação, para comprovarem perante o Tribunal o recolhimento da primeira parcela, e de trinta dias, a contar da parcela anterior, para comprovarem os recolhimentos das demais parcelas, devendo incidir sobre cada valor mensal, atualizado monetariamente, os juros de mora devidos, na forma prevista na legislação em vigor;
9.8. dar ciência desta deliberação aos responsáveis e ao Ministério do Turismo.

Tomada de contas especial instaurada  em razão de irregularidade na execução financeira de convênio que teve por objeto a realização do evento Festival de Jazz de Ouro Preto-Tudo é Jazz III.

Segunda Câmara

Secretaria Executiva do Ministério do Turismo.

3. Interessados/Responsáveis:
3.1. Interessado: Secretaria Executiva do Ministério do Turismo.
3.2. Responsáveis: Antonio Fernando Terra Rios da Silveira (XXX.192.076-XX); Fundação Educativa de Rádio e Televisão Ouro Preto (00.306.770/0001-67); Rafael Neumayr (XXX.832.126-XX); Rdh Comunicação e Promoção Ltda. - Me (04.221.249/0001-88).

13.1. Ministros presentes: Ana Arraes (Presidente), Augusto Nardes (Relator) e Raimundo Carreiro.
13.2. Ministro-Substituto convocado: André Luís de Carvalho.

ACORDAO-COMPLETO-2485325

Acórdão 10499/2021 - Segunda Câmara

ACORDAO-COMPLETO-2462134

Acórdão de Relação 4307/2021 - Segunda Câmara

Acórdão de Relação

AUGUSTO NARDES

Transcrevo, a seguir, a instrução inicial lavrada no âmbito da Secretaria de Controle Externo do Estado de Minas Gerais (peça .60) , cuja proposta contou com a anuência do escalão dirigente da unidade técnica (peça 62) : 
INTRODUÇÃO
	Cuidam os autos de tomada de contas especial instaurada pelo Ministério do Turismo (Mtur) , em desfavor da Fundação Educativa Rádio e Televisão Ouro Preto (FEOP) e do Sr. Antônio Fernando Terra Rios da Silveira, ex-presidente da associação, em razão de irregularidade na execução financeira do Convênio 244/2004, Siafi 513885, celebrado com o MTur, que teve por objeto a realização do evento Festival de Jazz de Ouro Preto-Tudo é Jazz III, conforme Plano de Trabalho aprovado (peça 1, p. 39-57) .
2.	HISTÓRICO
2.1.	Conforme disposto na cláusula quarta do termo de convênio, foram previstos R$111.110,00 para a execução do objeto, dos quais R$ 100.000,00 seriam repassados pelo concedente e R$ 11.110,00 corresponderiam à contrapartida (peça 1, p. 89) .
2.2.	Os recursos federais foram repassados em parcela única, mediante a ordem bancária 2004OB902708, no valor de R$ 100.000,00, emitida em 16/12/2004 (peça 1, p. 127) . Os recursos foram creditados na conta específica 500.196-5, da Caixa Econômica Federal (CEF) agência 2012, em 20/12/2004 (peça 1, p. 127) .
2.3.	O ajuste vigeu no período de 16/9/2004 a 11/2/2005, conforme cláusula quarta do termo de ajuste e Apostilamento ao convênio que prorrogou "de ofício" o prazo, e previa a apresentação da prestação de contas até 60 dias a contar do término da vigência (peça 1, p. 89 e 105) .
2.4.	A prestação de contas foi encaminhada ao MTur, em 12/9/2005, por meio do Ofício FEOP.DF 300/05 (peça 1, p. 111) .
2.5.	Consoante a Nota Técnica de Análise 216/2005, a documentação foi considerada passível de aprovação, desde que solucionadas as ressalvas financeiras e técnicas apontadas (Ofício 812/2005, peça 1, p. 189-191) , com o encaminhamento dos seguintes documentos/informações: relatório de cumprimento do objeto; plano de trabalho devidamente assinado pelas partes; documentos relativos ao procedimento licitatório (despachos adjudicatório e homologatório, ou justificativa da dispensa ou inexigibilidade) ; comprovante de devolução de R$ 20,00 gastos com despesas bancárias; comprovante da aplicação da contrapartida ou devolução do valor correspondente a R$ 10.890,00 e cópia da Nota Fiscal 000128, no valor de R$ 1.477,50, emitida pela empresa Idear Comunicação e Marketing Ltda., bem como comprovantes de pagamentos dos impostos constantes da relação de pagamentos.
2.6.	Mediante o expediente de peça 1, p. 193-195, o presidente da entidade encaminhou os documentos solicitados (peça 1, p. 197-399 e peça 2, p. 3-289) . Após análise, a Coordenação-Geral de Convênios do MTur emitiu a Nota Técnica de Reanálise 323/2007, aprovando a prestação de contas (peça 2, p. 297-305) . O responsável foi comunicado da decisão (peça 2, p. 295) .
2.7.	Cerca de três anos após a aprovação da prestação de contas, o MTur informou à FEOP que, em auditoria realizada pela CGU, foi identificada pendência na prestação de contas do Convênio 244/2004 que exigiu o desarquivamento do processo e estorno de sua aprovação para solução da questão a seguir e, caso não saneada, fossem os recursos restituídos ao erário (peça 2, p. 307) :
¿ Encaminhar comprovação da arrecadação obtida com a venda de ingresso e a sua aplicação no objeto do convênio, de acordo com folder de divulgação do evento no qual aparece junto à programação, informação sobre cobrança de ingressos, conforme descrito abaixo:
- Lotação: 600 lugares
- Preços dos ingressos:
Inteira: R$100,00 por noite, Meia Entrada: R$50,00 por noite
Passaporte para os 3 dias: R$280,00 (inteira) - R$140,00 (meia) 
2.8.	Na justificativa apresentada, o responsável relatou que os recursos arrecadados com a cobrança de ingressos foram aplicados em passagens aéreas e acomodação de diversos artistas nacionais e estrangeiros (peça 2, p. 311-315) .
2.9.	A Nota Técnica de Reanálise 215/2011, emitida pela Coordenação Extraordinária de Análise de Prestação de Contas do MTur, registrou que não ficou comprovado o atendimento aos requisitos de elegibilidade do convênio, de acordo com as normas e procedimentos legais aplicáveis, sendo, então, reprovada a prestação de contas (peça 3, p. 15-19) .
2.10.	Cabe registrar que o Presidente da FEOP sucessor ajuizou ação de Responsabilidade Civil (processo 0031733-39.2011.8.13.0461) em face do gestor responsável pelo projeto impugnado (peça 3, p. 29-45) .
2.11.	Esgotadas as medidas administrativas internas sem obtenção do ressarcimento do dano causado aos cofres da entidade, o órgão instaurador elaborou o Relatório de Tomada de Contas Especial (peça 3, p. 79-89) , com indicação circunstanciada das providências adotadas, bem como realizou a inscrição do nome do responsável Antônio Fernando Terra Rios da Silveira na conta "Diversos Responsáveis Apurados", conforme Nota de Lançamento 2011NL000142 (peça 3, p. 71) . Em 22/6/2011, o processo de tomada de contas especial foi encaminhado à SFC/CGU/PR (peça 3, p. 91) .
2.12.	O Relatório de Auditoria do Controle Interno de peça 3, p. 99-102, contém a devida manifestação acerca dos quesitos mencionados no art. 4º, inciso V e § 1º, da IN/TCU 56/2007, tendo concluído pela irregularidade das contas do Sr. Antônio Fernando Terra Rios da Silveira, conforme Certificado de Auditoria (peça 3, p. 103) e Parecer do Dirigente do Órgão de Controle Interno (peça 3, p. 104) .
2.13.	Em Pronunciamento Ministerial de peça 3, p. 109, o Ministro de Estado do Turismo, na forma do art. 52 da Lei 8.443/1992, atesta haver tomado conhecimento das conclusões do Controle Interno acerca das presentes contas.
2.14.	Na análise de peça 5, ficou consubstanciado que a data efetiva de realização do evento, 2 a 4 de setembro de 2004 (peça 1, p. 201-205; 209; 221-224; 225;227-231;233) , foi anterior à apresentação da proposta, 9/9/2004 (peça 1, p. 7) , e à data do evento informada em tais documentos, 16 e 18 de setembro de 2004 (peça 1, p. 39-59; 63-65; 79-81; 83-101) , contrariando o disposto na IN/STN 1/1997, art. 8º, V, que veda a realização de despesas em data anterior ou posterior à vigência da transferência voluntária. Assim, foi realizada a citação dos responsáveis por gestão financeira irregular que propiciou o pagamento de despesas realizadas em data anterior à de celebração do convênio e a não inclusão da receita captada com a venda de ingressos para o evento.
2.15.	Os dirigentes da Unidade Técnica (UT) aquiesceram com a proposta (peças 6 e 7) . Sendo realizada a citação dos indigitados conforme peças 8-10, 13.
2.16.	A citação do Sr. Antônio Fernando Terra Rios da Silveira foi enviada nos dois endereços constante nos autos peças 4 e peça 3, p. 75. No primeiro endereço a correspondência foi devolvida como "mudou-se" (peça 13) e no segundo foi devidamente recebida (peça 20) . Contudo, o indigitado não apresentou alegações de defesa e, como não foi descoberto outro endereço para a encaminhamento da missiva (peças 15-17) , foi realizada a sua citação por edital (peças 21 e 22) .
2.17.	Em instrução de peça 26, verificou-se que os responsáveis deveriam ter sido citados por infração à IN/STN 1/1997, art. 8º, inc. V (peça 5, p. 4) , ou seja, a execução de despesas do convênio fora do período de sua vigência. Contudo, foram citados por desobediência à IN/STN 01/1997, art. 5º (peças 8 e 9) , que seria a vedação de firmar convênios com pessoa jurídica com irregularidades perante a União ou com instituições privadas com fins lucrativos. Concluindo, como se trata de dois fatos típicos diferentes as citações restam prejudicadas e deverão ser reiteradas.
2.18.	Assim, foi proposta a citação solidária da Feop e dos Srs. Fernando Terra Rios da Silveira, ex-presidente, e Rafael Neumayr, ex-procurador. Bem como, foi proposta a audiência dos responsáveis anteriores e das empresas que prestaram serviço para a execução do objeto da transferência voluntária por fraude licitatória (peça 26) .
2.19.	Contudo, os titulares da UT discordaram do encaminhamento (peças 27 e 28) , por alegarem que teria ocorrido a prescrição da pretensão punitiva do Tribunal de Contas da União (TCU) , sendo efetuada somente a citação solidária proposta.
3.	Análise da Prescrição
3.1.	Nos termos do Acórdão TCU-Plenário 1.441/2016, subitens 9.1.1.-9.1.2., a prescrição da pretensão punitiva nesta Corte de Contas ocorre em 10 anos (Lei 10.406/2002, art. 205) , tendo como fato gerador a ocorrência da irregularidade (Lei 10.406/2002, art. 189) . Ainda, a Lei 13.105/2015, arts. 332, § 1º, c/c 487, inc. II, e Acórdão TCU-Plenário 1.441/2016, subitens 9.1.6., permitem o reconhecimento de ofício da prescrição. Deve-se notar que Memorando-Circular 24/2016-Segecex, subitem 3, determina o controle do prazo prescricional ocorrerá pela data de ocorrência mais antiga, beneficiando os responsáveis em detrimento do princípio da supremacia do interesse público. Da mesma forma, para não prejudicar a aplicação do princípio da supremacia do interesse público, a interrupção de uma das irregularidades deverá interromper a das demais, se não houver sido consumado o prazo prescricional correspondente.
3.2.	Sobre a data para o início da contagem do prazo prescricional, será adotada a data de recebimento dos recursos pelo convenente em 20/12/2004 (parágrafo 2.2.) . Prosseguindo, a data do ato que interrompe a prescrição (Acórdão TCU-Plenário 1.441/2016, subitens 9.1.3.) , que é a citação válida, deu-se em 2/3/2017 (peças 33) , em consequência, considerando que as supostas irregularidades que suportariam a pretensão punitiva ocorreram há mais de 10 anos, nos termos do Acórdão TCU-Plenário 1.441/2016, não cabe a aplicação de multa aos gestores ou à FEOP. 
4.	EXAME TÉCNICO
Antônio Fernando Terra Rios da Silveira
4.1.	Em cumprimento ao Despacho do Secretário (peça 28) , foi promovida a citação do Sr. Antônio Fernando Terra Rios da Silveira, mediante os Ofícios 117/2017-TCU/Secex-MG, de 8/2/2017 (peças 31) , devolvido como mudou-se (peça 32) . Em vista do exposto, foi promovida a citação da empresa mediante o Edital 68/2017-TCU/Secex-MG, de 31/5/2017, publicado no DOU de 7/7/2017 (peças 48 e 52) .
4.2.	Antônio Fernando Terra Rios da Silveira, citada por via editalícia, não atendeu a citação e não se manifestou quanto às irregularidades verificadas. Destaca-se que antes da citação por edital foram adotadas providências que esgotaram as tentativas de localização do responsável. De fato, foram pesquisados domicílios da empresa e responsável societário conforme consta nas peças 43. Frisa-se que, houveram tentativas anteriores de citação do responsável) que, da mesma forma, culminaram com sua citação por edital (peças 9-10, 13, 15-17, 19, 21-22) .
4.3.	Transcorrido o prazo regimental fixado e mantendo-se inerte a aludida responsável, impõe-se que seja considerada revel, dando-se prosseguimento ao processo, de acordo com o art. 12, § 3º, da Lei 8.443/1992.
4.4.	Agora devemos estudar o caso com mais detalhes, em um relatório da MultCult Produções e Eventos é afirmado que o evento ocorreu no período de 2-4/9/2004 (peça 1, p. 201-205) , tal é corroborado pelo folder constante na peça 1, p. 221-223. Tem-se, ainda, os seguintes documentos:
a) Despacho do Presidente da Fundação Educativa de Rádio e Televisão Ouro Preto 10/2004, de 10/6/2004 (peça 1, p. 225) ;
b) Parecer Jurídico de Exigibilidade de Licitação para Contratação de Serviços de Aluguel de Instrumentos, de 16/6/2004 (peça 1, p. 227-231) ;
c) Despacho do Presidente da Fundação Educativa de Rádio e Televisão Ouro Preto 10/2004, de 18/6/2004 (peça 1, p. 233) ;
d) Contrato que entre si fazem a Fundação Educativa de Rádio e Televisão Ouro Preto e Marcelo de Freitas Dias Ramos, de 26/7/2004 (peça 1, p. 235-241) ;
e) Despacho do Presidente da Fundação Educativa de Rádio e Televisão Ouro Preto 11/2004, de 10/6/2004 (peça 1, p. 245) .
4.5.	O Mtur foi informado que o evento ocorreria entre 16 e 18 de setembro de 2004, conforme a seguinte documentação:
a) Plano de Trabalho (peça 1, p. 39-59) ;
b) Parecer técnico sobre o apoio ao Projeto "Festival de Jazz de Ouro Preto - III Tudo é Jazz", em Ouro Preto/MG (peça 1, p. 63-65) ;
c) Informação CONJUR/MTur 330/2004 (peça 1, p. 79-81) ;
d) Termo do Convênio 244/2004, Siafi 513885 (peça 1, p. 83-101) .
4.6.	Desta forma, o Mtur foi informado erroneamente sobre o período de realização do evento, o que permitiu a sua assinatura e que ocorresse o pagamento de todas as despesas ocorridas em data anterior a celebração da transferência voluntária, em desacordo com a IN/STN 1/1997, art. 8º, inc. V c/c Convênio 244/2004, Siafi 513885, cláusula segunda, inc. II, alínea "p", e sétima. A presente Transferência Voluntária encontra-se viciada desde sua progênie.
4.7.	Deve ser notado que as empresas contratadas e participantes dos certames promovidos pela Feop, mantinham relações diretas e indiretas societárias e de contadores entre si, que formam um grafo amplo e intricando devido as fortes conexões dos indigitados (Instrução da peça 26, parágrafos 4.31.1.-4.31.15.) .
4.8.	Em sua contestação apresentada ao MTur (peça 2, p. 269-399) , a Feop afirma que os recursos advindos da venda dos ingressos foram integralmente aplicados no evento, com o pagamento das passagens dos artistas internacionais e respectivo staff, trazendo anexo cópia dos bilhetes emitidos. Contudo, o convenente não trouxe documentação para demonstrar o liame da arrecadação dos recursos com o pagamento das despesas mencionadas. Resta lembrar que, na Ação de Responsabilidade Civil por Danos Materiais 0031733-39.2011.8.13.0461 (peça 3, p. 29-45) , proposta pela Feop contra seu ex-presidente (Antônio Fernando Terra Rios da Silveira) , o convenente aduz que a aplicação dos recursos provenientes da venda de ingressos ficou a cargo da empresa MultCult Produções e Eventos, uma vez que, a documentação fiscal do evento foi encontrada na última e algumas notas fiscais foram emitidas em nome da própria MultCult Produções e Eventos (peça 3, p. 33) .
4.9.	Desta forma, não é possível verificar o nexo entre as despesas do evento e a aplicação dos recursos arrecadados com a venda dos ingressos. Tais fatos, demonstram que o exposto no Memorando-Circular 24/2009/SE/MTur, de 16/12/2009, e Acórdão TCU-Plenário 96/2008, item 9.5.2, que determinam que os recursos provenientes da venda de ingressos devem ser revertidos para a consecução do objeto conveniado ou recolhidos à conta do Tesouro Nacional, não foi cumprido. Adicionalmente, a empresa Projectum Comunicação e Studio de Áudio e Vídeo Ltda.-ME estaria envolvida em um suposto esquema de fraudes licitatórias conforme processo Processo 022.880/2015-1 (Processo 017.122/2015-5, peça 70, p. 8) .
4.10.	Concluindo, existem elementos nos autos que permitam a responsabilização do Sr. Antônio Fernando Terra Rios da Silveira, devendo o mesmo ter suas contas julgadas irregulares, para recolhimento do débito e como foi transcorrido o prazo prescricional não será proposta a aplicação de penalidades ao responsável.
Rafael Neumayr
4.11.	Em cumprimento ao Despacho do Secretário (peça 28) , foi promovida a citação da foi promovida a citação do Sr. Rafael Neumayr, mediante o Ofício 119/2017-TCU/SECEX-MG (peça 29) , datado de 8/2/2017.
4.12.	O Sr. Rafael Neumayr tomou ciência do ofício que lhe foi remetido, conforme documento constante da peça 33, tendo apresentado, tempestivamente suas alegações de defesa, subscritas por advogado (peça 40) , conforme documentação integrante das peças 41 e 42.
4.13.	O responsável foi ouvido em decorrência da irregularidade manter vínculo profissional com a Fundação Educativa Rádio e Televisão Ouro Preto, inclusive emitindo os pareceres jurídicos dos procedimentos de contratação para a execução do Convênio 244/2004, apesar de, supostamente, manter vínculos societários diretos e indiretos com os sócios das empresas contratadas e participantes dos certames promovidos, que, igualmente, mantinham relações diretas e indiretas societárias e de contadores entre si. Infringindo os princípios da isonomia, legalidade, impessoalidade, moralidade e CF/1988, art. 37, caput.
Alegações de Defesa
4.14.	O responsável inicia suas alegações de defesa, informando que houve erro formal constante do sítio eletrônico da Receita Federal que levaram a conclusão de que possuía vínculo profissional com a Feop e, na época, societário com empresas participantes da contratação para prestação de serviços da transferência voluntária. Prosseguindo, o indicado afirma que não foi procurador da Feop, sem possuir contrato de mandato, outorga de poderes e vínculo trabalhista, bem como, nunca representou os interesses de tal entidade. Ainda, sempre atuou como advogado autônomo e não se recorda de haver prestado o referido serviço de parecerista (peça 41, p. 1-3) .
4.15.	Prosseguindo, o indigitado informa que ingressou na sociedade de advogados Drummond & Neumayr Advocacia em 19/4/2005 e não em 19/4/2004, posterior à ocorrência dos eventos, e foi solicitada a retificação da informação na Receita Federal do Brasil. Ainda, o vínculo societário entre Alessandra Isabela Drummond de Alvarenga e Edmundo Leão de Matos Filho ocorreu somente em 2007, mais, o último não prestava serviços para a empresa Multcult Produções e Eventos Ltda.-EPP, na época (peça 41, p. 3-4) .
4.16.	Continuando, o advogado assevera que não foi violado nenhum princípio jurídico na cotação de preços realizada pela Feop e, a exposição anterior demonstraria, que não existiria a rede que conectava as empresas participantes do procedimento. Adicionalmente, que somente seria possível concluir estar diante de uma suposta rede de empresas ao lançar mão da base de dados da Receita Federal, inacessível a um advogado particular. Desta forma, foi supervalorizar a participação do assessor jurídico, pois teria de dispor de dados inacessíveis e lhe seria impossível realizar o cotejamento dos dados (peça 41, p. 4-5) .
4.17.	Adiante, o alegante aduz que, ao assessor jurídico não caberia participar da decisão sobre as empresas convidadas para uma cotação de preços e mesmo que houvesse a participação de uma empresa na qual o assessor tivesse ligações, isso não poderia ser considerado uma irregularidade. Pois, somente se a Feop ou seu antigo Presidente tivesse relação com alguma empresa convidada, é que se cogitaria a ocorrência de uma irregularidade (peça 41, p. 5-6) .
4.18.	Ratificando sua exposição, o responsável assevera que que sua participação foi de menor relevância para verificar os requisitos formais de procedimentos de cotação de preços, conforme Lei 13.019/2014. O indigitado acrescenta que, em momento algum, é afirmado ter havido falha nos pareceres que consubstanciaram as contratações ou sua qualidade técnica (peça 41, p. 6-7) .
4.19.	Mudando o enfoque, o advogado assevera que a cotação de preços de uma entidade particular não é uma licitação, sem estar subjugada pelo art. 38 da Lei 8.666/1993. Com isso, a sua atuação nos autos foi excessos de zelo, visando dar maior segurança jurídica aos atos e não possuíam força vinculante, o que retiraria sua responsabilização no caso (peça 41, p. 7-8) .
4.20.	Adicionalmente, o citado assegura que a inobservância dos princípios da administração pública na contratação não é suficiente para que se lhe imputasse débito e ensejaria a aplicação de penalidade administrativa, que foi afastada pela prescrição, como ocorreu para as empresas contratadas, e lembra que não lhe foi imputada responsabilidade pelas outras irregularidades. Bem como, o fato que ocasionou o dano seria a liberação de recurso para um evento já acontecido. Continuando, o alegante aduz que não existiria nexo de causalidade entre os pareceres jurídicos e a liberação dos recursos ao convênio, pois, o concedente emitiu a Ordem bancária sem ter conhecimento dos últimos (peça 41, p. 11) .
4.21.	Por fim o responsável solicita sua imediata exclusão e provar o alegado pelos meios admitidos, incluindo a sustentação oral (peça 41, p. 8-11) .
Análise
4.22.	A competência para o parecerista jurídico emitir sua opinião sobre os procedimentos licitatórios é uma determinação legal (Lei 8.666, art. 38, parágrafo único) e sua chamada aos autos deu-se conforme jurisprudência do Supremo Tribunal Federal, conforme Mandados de Segurança 24.584/DF e 24.631/DF. 
4.23.	Deve ser lembrado que a Feop é uma fundação de apoio da Universidade Federal de Ouro Preto desde 1993 (peça 57, p. 3) , co-gerindo recursos públicos juntamente com a Universidade e, assim, conhecedora dos tramites licitatórios. Salienta-se que, a exigência de licitação ocorreu por exigência da Cláusula Segunda, inc. II, alínea "g", do Termo do Convênio c/c IN STN 1/1997, art. 27. Ainda, para se verificar as relações societárias entre as empresas RDH Comunicação e Promoção Ltda., 1ª Exibição Bureau de Comunicação Empresarial Ltda.-ME, M & Lahan Promoções e Comunicação Ltda.-ME e Livre Expressão em Comunicação e Promoções Ltda.-ME, mais, societárias e familiares de ACF Produções e Eventos Ltda.-ME, Olhar XXI Produção Cultural e Vídeo Ltda.-ME. e Multcult Produções e Eventos Ltda.-EPP; bastaria a leitura da respectiva documentação da habilitação jurídica.
4.24.	Deve-se notar que, a relação entre Alessandra Isabela Drummond de Alvarenga e Edmundo Leão de Matos Filho não se restringe à Drummond Consultoria Eireli-EPP, sendo existente desde 1997 pela sociedade advocatícia Rossi, Calenzani e Drummond Advogados Associados SC (peça 59) . Continuando, mesmo que o vínculo de Edmundo Leão de Matos Filho com a empresa Multcult Produções e Eventos Ltda.-EPP não seja da época dos eventos, o fato não consegue elidir as irregularidades apontadas nos parágrafos 4.31.1.-4.31.15. narrados na instrução de peça 26.
4.25.	Continuando, em pesquisa no sítio eletrônico da Ordem dos Advogados do Brasil-Seção Minas Gerais (OAB/MG) , constatou-se que a inscrição definitiva do Sr. Rafael Neumayr é datada de 2/12/2004 (peça 53) e seu ingresso na sociedade advocatícia ocorreu em abril de 2005 (peça 42) . Desta forma, ambos fatos são posteriores aos procedimentos licitatórios, datados de julho de 2004, e menos de 365 dias de sua ocorrência (peças 1, p. 225-397, 2, p. 3-247) . Salienta-se que o número da OAB que consta nos procedimentos licitatórios é o mesmo do sítio eletrônico.
4.26.	Pelo exposto, resta realizar uma análise temporal do caso: o pedido do MTur para que a Feop enviasse a documentação dos procedimentos licitatórios é de 16/11/2005 (peça 1, p. 177-191) , sendo atendido pela Feop em 20/1/2006 (peça 1, p. 193-195) . Ou seja, são contemporâneos ao ingresso do Sr. Rafael Neumayr na sociedade de advogados. Em análise do exposto com o apresentado no parágrafo anterior, indica que a documentação licitatória foi apresentada pela Feop para meramente satisfazer o exigido pelo Ofício 812/2005/Spoa/SE/MTur (peça 1, p. 189-191) . Assim, o parecer jurídico não poderia afetar o resultado uma vez que seria posterior às contratações. Unicamente pela análise temporal realizada, o Sr. Rafael Neumayr deverá ser retirado da relação processual.
Fundação Educativa Rádio e Televisão Ouro Preto
4.27.	 Em cumprimento ao Despacho do Secretário (peça 7) , foi promovida a citação da Fundação Educativa Rádio e Televisão Ouro Preto, mediante os Ofícios 118/2017-TCU/Secex-MG, de 8/2/2017 (peças 30) . A responsável tomou ciência do ofício que lhe foi remetido, conforme documento constante da peça 34, tendo apresentado, tempestivamente suas alegações de defesa subscritas por advogado, conforme documentação integrante da peça 57.
Alegações de defesa
4.28.	A responsável foi citada em decorrência das irregularidades celebração de Transferência Voluntária em data posterior a realização do "Festival de Jazz de Ouro Preto-III Tudo é Jazz" e não demonstrar que os recursos arrecadados com a venda dos ingressos foram usados na realização do evento.
4.29.	A Feop introduz suas alegações de defesa informando que foi utilizada como instrumento para beneficiamento pessoal de seus antigos gestores e que ao longo de sua trajetória teve uma conduta ilibada em sua atuação no ramo privado e público (peça 57, p. 1-5) .
4.30.	Continuando, a Feop aduz sobre a execução do convênio fora de sua vigência, que a jurisprudência do TCU considera que as condições do caso concreto devem ser analisadas para verificar se houve ou não a ocorrência da irregularidade, asseverando que a prestação de contas demonstra que os recursos foram aplicados na execução da transferência voluntária (peça 57, p. 6-8) .
4.31.	Sobre a segunda irregularidade (não demonstração que os recursos arrecadados foram regularmente aplicados) , a Feop assevera que não obteve qualquer benefício financeiro ou acréscimo patrimonial com a execução da presente Transferência Voluntária, inclusive, as demonstrações contábeis demonstram que a entidade desde a época do evento está financeiramente deficitária. Novamente, a indigitada informa que seus antigos administradores agiram com abuso de poder (peça 57, p. 8-9) .
4.32.	Continuando sua exposição, a Feop expõe que está interpelando judicialmente os gestores à época (processo 0031733-39.2011.8.13.0461) , pois o gestor geriu recursos da fundação com finalidade diversa da que foi destinada e com violação de poderes devendo cair sobre os antigos gestores a responsabilidade das irregularidades (peça 57, p. 9-13) .
4.33.	Por fim, solicita que suas contas sejam julgadas regulares e o arquivamento dos presentes autos (peça 57, p. 9-13) .
Análise
4.34.	A Feop afirmou que foi usada para benefício de seus ex-gestores, contudo não indicou de que forma ocorreu tal conduta e, muito menos, trouxe elementos que demonstrassem sua tese. Ainda, a responsável se contradiz ao aduzir que os recursos repassados e, também, os conseguidos com a venda dos ingressos foram regularmente aplicados na execução do convênio. Salientamos, que a indigitada deve adotar uma das teses para a sua defesa e acostar a documentação que a confirme. Pergunta-se, como poderia haver a correta aplicação dos recursos e o respectivo beneficiamento irregular dos antigos gestores? Ou houve a correta aplicação da monta repassada e da arrecada com os ingressos, ou beneficiamento irregular dos gestores, não se poderia ter existência de tais fatos para a mesma circunstância. Assim, a responsabilização da Fundação deverá ser mantida.
4.35.	Sobre a questão da data de execução do convênio, no relatório da MultCult Produções e Eventos é afirmado que o evento ocorreu no período de 2-4/9/2004 (peça 1, p. 201-205) , o que corroborado por: folder constante na (peça 1, p. 221-223) ; Despacho 10/2004 (peça 1, p. 225) ; Parecer Jurídico 10/2004 (peça 1, p. 227-231) ; Contrato entre Feop e Marcelo de Freitas Dias Ramos (peça 1, p. 235-241) . Assim, a documentação é unanime ao afirmar a data de realização do evento nas datas de 2-4/9/2004.
4.36.	Por outro lado, o Mtur foi informado que o evento ocorreria entre 16 e 18 de setembro de 2004: Plano de Trabalho (peça 1, p. 39-59) ; Parecer técnico sobre o apoio ao Projeto "Festival de Jazz de Ouro Preto-III Tudo é Jazz", em Ouro Preto/MG (peça 1, p. 63-65) ; Informação CONJUR/MTur 330/2004 (peça 1, p. 79-81) e Termo do Convênio 244/2004, Siafi 513885 (peça 1, p. 83-101) .
4.37.	Consequentemente, o Mtur foi informado erroneamente sobre o período de realização do evento, o que permitiu que a transferência voluntária fosse firmada, contrariando a IN/STN 1/1997, art. 8º, inc. V c/c Convênio 244/2004, Siafi 513885, cláusula segunda, inc. II, alínea "p", e sétima. Frisa-se que, as empresas contratadas e participantes dos certames promovidos pela Feop, mantinham relações diretas e indiretas societárias e de contadores entre si, que formam um grafo amplo e intricando devido as fortes conexões dos indigitados (Instrução da peça 26, parágrafos 4.31.1.-4.31.15.) .
4.38.	Pelo exposto, pode-se comprovar que não foi um período da execução do convênio que foi ocorreu após a sua vigência, mas, a própria transferência voluntária foi firmada (em 16/9/2004; peça 1, p. 101) após a realização do evento (2-4/9/2004; peça 1, p. 201-205) . Consequentemente, todo o processo está viciado.
4.39.	Em sua contestação apresentada ao MTur (peça 2, p. 269-399) , a Feop afirma que os recursos advindos da venda dos ingressos foram integralmente aplicados no evento, com o pagamento das passagens dos artistas internacionais e respectivo staff, trazendo anexo cópia dos bilhetes emitidos. Contudo, o convenente não trouxe documentação para demonstrar o liame da arrecadação dos recursos e do pagamento das despesas mencionadas. Continuando, na Ação de Responsabilidade Civil por Danos Materiais 0031733-39.2011.8.13.0461 (peça 3, p. 29-45) , o convenente aduz que a aplicação dos recursos da venda de ingressos ficou a cargo da empresa MultCult Produções e Eventos, pois a documentação fiscal do evento foi encontrada na última e algumas notas fiscais foram emitidas em nome da própria MultCult Produções e Eventos (peça 3, p. 33) . Consequentemente, não foi demonstrado o nexo entre as despesas e respectiva aplicação dos recursos da venda dos ingressos. Salienta-se que, o exposto é contrário ao Memorando-Circular 24/2009/SE/MTur (16/12/2009) e Acórdão TCU-Plenário 96/2008 (item 9.5.2.) .
4.40.	Quanto ao fato da Feop afirmar que não obteve benefícios com a execução do convênio, devemos lembrar que o fato típico descrito na CF/1988, art. 71, inc. II é dar causa a perda, extravio ou outra irregularidade de que resulte prejuízo ao erário público. Assim, basta que a conduta antijurídica cause o dano aos cofres públicos, não importando que haja proveito para o agente ativo ou outrem, para a instauração da TCE.
4.41.	Resta lembrar que a iniciativa de realização do evento foi do convenente, que como interessado em conseguir auxílio da Administração deveria se submeter ao ordenamento jurídico referente à execução de Transferências Voluntárias e ao estipulado no Termo do Convênio, ou sofrer as sanções respectivas, que inclui a devolução total dos recursos. Salienta-se que não houve qualquer prestação de serviço ou entrega de material que configure o enriquecimento ilícito da Administração.
4.42.	Concluindo, a Feop não apresentou elementos que elidissem as irregularidades a ela atribuídas, devendo ter suas contas julgadas irregulares, com devolução do débito apurado.
5.	CONCLUSÃO
5.1.	Em razão da análise constante no parágrafo 4.26. retirar o Sr. Rafael Neumayr da relação processual.
5.2.	Diante da revelia do Sr. Antônio Fernando Terra Rios da Silveira (parágrafos 4.1.-4.11.) e inexistindo nos autos elementos que permitam concluir pela ocorrência de boa-fé ou de outros excludentes de culpabilidade em sua conduta, bem como, as alegações de defesa apresentadas pela Fundação Educativa Rádio e Televisão Ouro Preto não poderá ser aproveitada nas suas circunstâncias objetivas à responsável, propõe-se que suas contas sejam julgadas irregulares e que o responsável seja condenado em débito.
5.3.	Em face da análise promovida nos parágrafos 4.42.-4.52., propõe-se rejeitar as alegações de defesa apresentadas pela Fundação Educativa Rádio e Televisão Ouro Preto, uma vez que não foram suficientes para sanear as irregularidades a ele atribuídas. Os argumentos de defesa tampouco lograram afastar o débito imputado ao responsável. Ademais, inexistem nos autos elementos que demonstrem sua boa-fé ou a ocorrência de outros excludentes de culpabilidade. Desse modo, suas contas devem, desde logo, ser julgadas irregulares, nos termos do art. 202, § 6º, do Regimento Interno/TCU, procedendo-se à sua condenação em débito 
6.	INFORMAÇÕES ADICIONAIS
6.1.	A Feop nomeou como seus procuradores os Srs. Alexandre Rodrigues Guimarães e Diogo Ribeiro dos Santos (peça 58) . Contudo, a procuração não possui firma reconhecida em cartório ou documento de identidade do outorgante com foto e assinatura, bem como, não foi encaminhado o termo de posse do novo presidente (RI TCU, art. 145, § 1º, c/c Memorando-Circular 13/2012-Segecex) . Da mesma forma, O Sr. Rafael Neumayr nomeou como seu procurador o Sr. Stefano Pessoa Ragonezzi (peça 40) . Igualmente, a procuração não possui firma reconhecida em cartório ou documento de identidade do responsável com foto e assinatura, o que vicia a procuração. Desta forma, dever-se-á solicitar aos respectivos procuradores que encaminhem a documentação exigida.
7.	PROPOSTA DE ENCAMINHAMENTO
7.1.	Diante do exposto, submetem-se os autos à consideração superior, propondo:
	a) retirar o Sr. Rafael Neumayr (XXX.832.126-XX) da relação processual;
	b) considerar, com fulcro na Lei 8.443/1992, art. 12, § 3º, c/c RI TCU, arts. 161 e 202, § 8º, revel para todos os efeitos o Sr. Antônio Fernando Terra Rios da Silveira (XXX.192.076-XX) ;
	c) com fundamento nos arts. 1º, inciso I, 16, inciso III, alínea "d", e § 2º da Lei 8.443/1992 c/c os arts. 19 e 23, inciso III, da mesma Lei, e com arts. 1º, inciso I, 209, inciso III, e § 5º, 210 e 214, inciso III, do Regimento Interno, que sejam julgadas irregulares as contas do Sr. Antônio Fernando Terra Rios da Silveira (XXX.192.076-XX) , ex-presidente, para condená-lo, em solidariedade, com a Fundação Educativa Rádio e Televisão Ouro Preto (00.306.770/0001-67) , ao pagamento das quantias a seguir especificadas, com a fixação do prazo de quinze dias, a contar das notificações, para comprovarem, perante o Tribunal (art. 214, inciso III, alínea "a", do Regimento Interno) , o recolhimento das dívidas aos cofres do Tesouro Nacional, atualizadas monetariamente e acrescidas dos juros de mora, calculados a partir das datas discriminadas, até a data dos recolhimentos, na forma prevista na legislação em vigor abatendo-se, na oportunidade, os valores já ressarcidos.
	VALOR ORIGINAL (R$) 
	DATA DA OCORRÊNCIA

	100.000,00
	20/12/2004

Valor atualizado até 3/5/2018: R$400.770,13
	d) autorizar, desde logo, nos termos do art. 28, inciso II, da Lei 8.443/1992, a cobrança judicial das, dívidas caso não atendidas as notificações;
	e) autorizar o pagamento da dívida do Sr. Antônio Fernando Terra Rios da Silveira (XXX.192.076-XX) e da Fundação Educativa Rádio e Televisão Ouro Preto (00.306.770/0001-67) em 36 parcelas mensais e consecutivas, nos termos do art. 26 da Lei 8.443/1992 c/c o art. 217 do Regimento Interno, fixando-lhes o prazo de quinze dias, a contar do recebimento da notificação, para comprovarem perante o Tribunal o recolhimento da primeira parcela, e de trinta dias, a contar da parcela anterior, para comprovarem os recolhimentos das demais parcelas, devendo incidir sobre cada valor mensal, atualizado monetariamente, os juros de mora devidos, na forma prevista na legislação em vigor;
	f) alertar os responsáveis de que a falta de comprovação do recolhimento de qualquer parcela importará o vencimento antecipado do saldo devedor, nos termos do § 2º do art. 217 do Regimento Interno deste Tribunal;
	g) encaminhar cópia da deliberação, bem como do relatório e do voto que a fundamentarem, ao Procurador-Chefe da Procuradoria da República nos termos do § 3º do art. 16 da Lei 8.443/1992 c/c o § 7º do art. 209 do Regimento Interno do TCU, para adoção das medidas que entender cabíveis.
2.	O Ministério Público junto ao TCU manifestou-se (peça 63) , em essência, de acordo com a proposta da Secex/MG, divergindo sobre a regularidade de contas Fundação Educativa Rádio e Televisão Ouro Preto (FEOP) , juntamente com seu dirigente à época, Sr. Antônio Fernando Terra Rios da Silveira, além de sugerir a rejeição das alegações de defesa daquela entidade conste expressamente da deliberação. A seguir, transcrevo seu parecer, com ajustes de forma pertinentes:
Trata-se de tomada de contas especial instaurada em razão de irregularidade na execução financeira e não encaminhamento de documentação exigida para prestação de contas do Convênio nº . 244/2004 (peça 1, p. 39-57) , firmado entre o Ministério do Turismo e a Fundação Educativa Rádio e Televisão Ouro Preto - FEOP (CNPJ 00.306.770/0001-67) , tendo por objeto o apoio ao evento "Festival de Jazz de Ouro Preto - Tudo é Jazz III", com vigência de 16/9/2004 a 11/2/2005 (peça 1, p. 89-105) , no valor estimado de R$ 111.110,00, sendo R$ 100.000,00 (20/12/2004) em valores federais e R$ 11.110,00 a título de contrapartida.
À vista dos elementos constantes dos autos, manifestamo-nos, em essência, de acordo com a proposta da Secex/MG (peça 60) . Em acréscimo, apenas sugerimos que também sejam julgadas irregulares as contas da própria Fundação Educativa Rádio e Televisão Ouro Preto (FEOP) , juntamente com seu dirigente à época, Sr. Antônio Fernando Terra Rios da Silveira (CPF XXX.192.076-XX) , e que a rejeição das alegações de defesa daquela entidade conste expressamente da deliberação.
Com efeito, serão igualmente responsáveis pela aplicação dos recursos federais a entidade convenente não integrante da Administração Pública e seu dirigente, conforme entendimento firmado em incidente de uniformização de jurisprudência por meio do Acórdão 1974/2010-TCU-Plenário, reproduzido em inúmeros julgados, tais como o Acórdão 2763/2011-TCU-Plenário, os Acórdãos 1.135/2019 e 5.664/2014 - 1ª Câmara e os Acórdãos 5.104/2018 e 2.295/2017 - 2ª Câmara; entre outros.
Entre outras irregularidades, apontou-se inconsistências nas informações prestadas ao Ministério do Turismo acerca do período de realização do evento, sinalizando uma celebração de convênio em data posterior, comprometendo o nexo de causalidade entre os valores federais e o evento patrocinado, tornando questionável a própria necessidade de patrocínio pelo convênio ora analisado. Além disso, pesa a não comprovação da destinação dos valores arrecadados com a venda de ingressos e a sua não inclusão na documentação encaminhada pela convenente, os quais a entidade alega terem custeado despesas com passagens aéreas acomodação de artistas nacionais e estrangeiros (peça 2, p. 311-315 e p. 317-399) .
Consoante o teor do Acórdão 7246/2016-TCU-Primeira Câmara (mantido pelo Acórdão 6.766/2018 - lª Câmara) , Acórdão 11552/2018-TCU-Primeira Câmara, Acórdão 168/2018-TCU-Plenário, Acórdão 7246/2016-TCU-Primeira Câmara, Acórdão 96/2008-TCU-Plenário, entre inúmeros julgados, valores arrecadados com a cobrança de ingresso a qualquer título devem ser destinados à consecução do objeto ou restituídos ao órgão concedente, ademais, sendo exigida dos responsáveis a correspondente prestação de contas desses recursos. Tal comprovação foi exigida ainda durante as tratativas do órgão concedente visando o saneamento da prestação de contas (peça 2, p. 307) , todavia, não foi realizada com suficiente respaldo documental pela entidade convenente e seu dirigente naquela oportunidade, tampouco nas fases interna e externa desta tomada de contas especial.
É o relatório.

8.1. Diogo Ribeiro dos Santos (115.851/OAB-MG) e outros, representando Fundação Educativa de Rádio e Televisão Ouro Preto.  
8.2. Stefano Pessoa Ragonezi (95.444/OAB-MG), representando Rafael Neumayr.

Procurador Marinus Eduardo De Vries Marsico.

TOMADA DE CONTAS ESPECIAL. CONVÊNIO. REALIZAÇÃO DO EVENTO EM DATA ANTERIOR. NÃO COMPROVAÇÃO DA BOA E REGULAR APLICAÇÃO DOS RECURSOS. CITAÇÃO. REVELIA DE UM RESPONSÁVEL. EXCLUSÃO DE OUTRO RESPONSÁVEL DO ROL. REJEIÇÃO DA DEFESA DE OUTRO RESPONSÁVEL. CONTAS IRREGULARES. DÉBITO. MULTA.

TOMADA DE CONTAS ESPECIAL (TCE)

Secretaria de Controle Externo de Tomada de Contas Especial (SecexTCE).

Aprecia-se tomada de contas especial instaurada pelo Ministério do Turismo - MTur, em desfavor da Fundação Educativa Rádio e Televisão Ouro Preto - FEOP e do Sr. Antônio Fernando Terra Rios da Silveira, ex-presidente da associação e Sr. Rafael Neumayr, ex-procurador, em razão de irregularidade na execução financeira do Convênio 244/2004, Siafi 513885, celebrado com o MTur, que teve por objeto a realização do evento Festival de Jazz de Ouro Preto-Tudo é Jazz III, conforme Plano de Trabalho aprovado (peça 1, p. 39-57) .
2.	Com vigência no período de 16/9/2004 a 11/2/2005, foram previstos R$111.110,00 para a execução do objeto, dos quais R$ 100.000,00 seriam repassados pelo concedente e R$ 11.110,00 corresponderiam à contrapartida. Ademais, o Convênio previa a apresentação da prestação de contas até 60 dias a contar do término da vigência.
3.	Em 12/9/2005 foi encaminhada a prestação de contas ao MTur. A documentação foi considerada passível de aprovação, desde que solucionadas as ressalvas financeiras e técnicas apontadas (Ofício 812/2005, peça 1, p. 189-191) , com o encaminhamento dos seguintes documentos/informações: relatório de cumprimento do objeto; plano de trabalho devidamente assinado pelas partes; documentos relativos ao procedimento licitatório (despachos adjudicatório e homologatório, ou justificativa da dispensa ou inexigibilidade) ; comprovante de devolução de R$ 20,00 gastos com despesas bancárias; comprovante da aplicação da contrapartida ou devolução do valor correspondente a R$ 10.890,00 e cópia da Nota Fiscal 000128, no valor de R$ 1.477,50, emitida pela empresa Idear Comunicação e Marketing Ltda., bem como comprovantes de pagamentos dos impostos constantes da relação de pagamentos.
4.	Após o encaminhamento da documentação pelo presidente da fundação, a Coordenação-Geral de Convênios do MTur emitiu a Nota Técnica de Reanálise 323/2007, aprovando a prestação de contas (peça 2, p. 297-305) .
5.	Após três anos da aprovação da prestação de contas, o MTur informou à FEOP que, em auditoria realizada pela CGU, foi identificada pendência na prestação de contas do Convênio 244/2004 que exigiu o desarquivamento do processo e estorno de sua aprovação para que fosse encaminhado a comprovação da arrecadação obtida com a venda de ingresso e a sua aplicação no objeto do convênio, de acordo com folder de divulgação do evento no qual aparece junto à programação, informação sobre cobrança de ingressos e, caso não saneada, fossem os recursos restituídos ao erário .
6.	O responsável alegou em sua justificativa apresentada que os recursos arrecadados com a cobrança de ingressos foram aplicados em passagens aéreas e acomodação de diversos artistas nacionais e estrangeiros.
7.	Contudo, a Nota Técnica de Reanálise 215/2011, emitida pela Coordenação Extraordinária de Análise de Prestação de Contas do MTur, registrou que não ficou comprovado o atendimento aos requisitos de elegibilidade do convênio, de acordo com as normas e procedimentos legais aplicáveis, sendo, então, reprovada a prestação de contas.
8.	Com o esgotamento das vias administrativas e a ausência ressarcimento do dano causado aos cofres da entidade, o órgão instaurador elaborou o Relatório de Tomada de Contas Especial (peça 3, p. 79-89) , com indicação circunstanciada das providências adotadas, bem como realizou a inscrição do nome do responsável Antônio Fernando Terra Rios da Silveira na conta "Diversos Responsáveis Apurados", conforme Nota de Lançamento 2011NL000142 (peça 3, p. 71) . Em 22/6/2011, o processo de tomada de contas especial foi encaminhado à SFC/CGU/PR (peça 3, p. 91) .
9.	O Relatório de Auditoria do Controle Interno de peça 3, p. 99-102, contém a devida manifestação acerca dos quesitos mencionados no art. 4º, inciso V e § 1º, da IN/TCU 56/2007, tendo concluído pela irregularidade das contas do Sr. Antônio Fernando Terra Rios da Silveira.
10.	Ficou evidenciado que a data efetiva de realização do evento, 2 a 4 de setembro de 2004, foi anterior à apresentação da proposta, 9/9/2004, e à data do evento informada em tais documentos, 16 e 18 de setembro de 2004, contrariando o disposto na IN/STN 1/1997, art. 8º, V, que veda a realização de despesas em data anterior ou posterior à vigência da transferência voluntária. Assim, foi realizada a citação dos responsáveis por gestão financeira irregular que propiciou o pagamento de despesas realizadas em data anterior à de celebração do convênio e a não inclusão da receita captada com a venda de ingressos para o evento.
11.	Houve a citação solidária da FEOP e dos Srs. Fernando Terra Rios da Silveira, ex-presidente, e Rafael Neumayr, ex-procurador, bem como foi proposta a audiência dos responsáveis anteriores e das empresas que prestaram serviço para a execução do objeto da transferência voluntária por fraude licitatória (peça 26) . 2.19. 
12.	Contudo, os titulares da unidade técnica discordaram do encaminhamento (peças 27 e 28) , por alegarem que teria ocorrido a prescrição da pretensão punitiva do Tribunal de Contas da União (TCU) , sendo efetuada somente a citação solidária proposta.
13.	Após a análise das defesas, a Secretaria do TCU no Estado de Minas Gerais reconheceu a prescrição decenal e consequente impossibilidade de aplicação de multa além de propor retirar o Sr. Rafael Neumayr da relação processual, considerar revel o Sr. Antônio Fernando Terra Rios da Silveira, ex-presidente e julgar irregulares suas contas irregulares, para condená-lo, em solidariedade com a Fundação Educativa Rádio e Televisão Ouro Preto, ao pagamento de quantia devidamente determinada.
14.	O Ministério Público junto ao TCU manifestou-se, em essência, de acordo com a proposta da Secretaria do TCU no Estado de Minas Gerais, divergindo tão somente no sentido de que a Fundação Educativa Rádio e Televisão Ouro Preto também deve ter suas contas julgadas irregulares e que a rejeição das alegações de defesa daquela entidade deve contar expressamente da deliberação.
15.	De pronto, acolho parcialmente o encaminhamento proposto pela unidade técnica, com os reparos sugeridos pelo douto Parquet, sem prejuízo das considerações que farei a seguir.
16.	Verifico, no caso em questão, a ausência da prescrição alegada, tendo em vista que a data para início do prazo prescricional é a data limite para prestação de contas, ou seja, sessenta dias após o fim da vigência do Convênio, ocorrido em 11/2/2005, conforme Acórdão 2278/2019-TCU-Primeira Câmara, de relatoria do Ministro Augusto Sherman e Acórdão 3749/2018-TCU-Segunda Câmara, de relatoria da Ministra Ana Arraes.
17.	Ademais, a data do ato que interrompe a prescrição, que é a citação válida, deu-se em 3/9/2014 à Fundação Educativa de Rádio e Televisão e ao Sr. Antônio Fernando Terra Rios, não ultrapassando o limite de 10 anos estipulado no artigo 205 da Lei 10.496. Desse modo, não há que se falar em ocorrência de prescrição punitiva a este gestor e à fundação.
18.	Todavia, observa-se a ocorrência de prescrição punitiva em relação ao Sr. Rafael Neumayr, haja vista que sua citação válida ocorreu somente em 2/3/2017, após os 10 anos previstos na legislação supracitada.
19.	Passo à questão de mérito.
20.	Em relação ao Sr. Antônio Fernando Terra Rios da Silveira, o considero revel, dado o não atendimento à citação para apresentação de sua defesa. 
21.	Como demonstra a percuciente análise da Secretaria do TCU no Estado de Minas Gerais, o MTur foi informado erroneamente sobre o período de realização do evento, o que permitiu a sua assinatura e que ocorresse o pagamento de todas as despesas ocorridas em data anterior a celebração da transferência voluntária, em desacordo com a IN/STN 1/1997, art. 8º, inc. V c/c Convênio 244/2004, Siafi 513885, cláusula segunda, inc. II, alínea "p", e cláusula sétima. 
22.	Em contestação apresentada ao MTur, a FEOP afirma que os recursos advindos da venda dos ingressos foram integralmente aplicados no evento, com o pagamento das passagens dos artistas internacionais e respectivo staff, trazendo anexo cópia dos bilhetes emitidos. Contudo, não é possível verificar pela documentação trazida aos autos o nexo entre as despesas do evento e a aplicação dos recursos arrecadados com a venda dos ingressos. 
23.	Destarte, entendo que Sr. Antônio Fernando Terra Rios da Silveira, na condição de presidente da associação no período ora examinado deve ser responsabilizado, com o julgamento pela irregularidade de suas contas e recolhimento de débito indicado, pelo dever de gerir e controlar as atividades da fundação.
24.	Quanto ao Sr. Rafael Neumayr, além da ocorrência de prescrição punitiva anteriormente analisada, anuo à proposta da unidade técnica, que verificou que, dada a análise temporal dos acontecimentos questionados, o parecer jurídico feito pelo advogado não poderia afetar o resultado, uma vez que posterior às contratações. Assim, faz-se imperativa a retirada do Sr. Rafael Neumayr da relação processual.
25.	No que tange à Fundação Educativa Rádio e Televisão Ouro Preto, que foi citada em decorrência das irregularidades celebração de Transferência Voluntária em data posterior a realização do "Festival de Jazz de Ouro Preto-III Tudo é Jazz" e por não demonstrar que os recursos arrecadados com a venda dos ingressos foram usados na realização do evento, aquiesço ao entendimento trazido pelo MP/TCU.
26.	Em sua defesa, a fundação alegou que foi utilizada como instrumento para beneficiamento pessoal de seus antigos gestores e que ao longo de sua trajetória teve uma conduta ilibada em sua atuação no ramo privado e público. Ademais, quanto à execução do convênio fora do período de vigência, aduz que a jurisprudência do TCU considera que as condições do caso concreto devem ser analisadas para verificar se houve ou não a ocorrência da irregularidade, asseverando que a prestação de contas demonstra que os recursos foram aplicados na execução da transferência voluntária.
27.	Em relação a segunda irregularidade apontada, a não comprovação de que os recursos arrecadados foram regularmente aplicados, a FEOP assevera que não obteve qualquer benefício financeiro ou acréscimo patrimonial com a execução da presente Transferência Voluntária, inclusive, as demonstrações contábeis demonstram que a entidade desde a época do evento está financeiramente deficitária.
28.	Sobre a data em que foi executado ao convênio, toda a documentação dos autos - relatório da MultCult Produções e Eventos (peça 1, p. 201-205) , folder (peça 1, p. 221-223) ,  Despacho 10/2004 (peça 1, p. 225) ,  Parecer Jurídico 10/2004 (peça 1, p. 227-231) e contrato entre FEOP e Marcelo de Freitas Dias Ramos (peça 1, p. 235-241) - comprova que o evento ocorreu anteriormente, fora do seu período de vigência, contrariando a IN/STN 1/1997, art. 8º, inc. V c/c Convênio 244/2004, Siafi 513885, cláusula segunda, inc. II, alínea "p", e cláusula sétima.
29.	No que diz respeito à alegação da fundação sobre não ter obtido qualquer benefício financeiro ou acréscimo patrimonial com a execução da presente Transferência Voluntária, vale ressaltar a análise feita pela Secretaria do TCU no Estado de Minas Gerais:
4.40. Quanto ao fato da Feop afirmar que não obteve benefícios com a execução do convênio, devemos lembrar que o fato típico descrito na CF/1988, art. 71, inc. II é dar causa a perda, extravio ou outra irregularidade de que resulte prejuízo ao erário público. Assim, basta que a conduta antijurídica cause o dano aos cofres públicos, não importando que haja proveito para o agente ativo ou outrem, para a instauração da TCE.
30.            À vista disso, concluo que, de fato, as alegações de defesa trazidas pela Fundação a este Tribunal não foram capazes de elidir as irregularidades apuradas nos autos e/ou afastar sua responsabilidade pela prática dessas irregularidades. Desse modo, suas contas devem ser julgadas irregulares, com aplicação de multa prevista no art. 57 da Lei 8.443/1992 c/c o art. 267 do Regimento Interno.
31.	Por essa razão aquiesço ao entendimento trazido pelo MP/TCU, que afirma que "serão igualmente responsáveis pela aplicação dos recursos federais a entidade convenente não integrante da Administração Pública e seu dirigente, conforme entendimento firmado em incidente de uniformização de jurisprudência por meio do Acórdão 1974/2010-TCU-Plenário, reproduzido em inúmeros julgados, tais como o Acórdão 2763/2011-TCU-Plenário, os Acórdãos 1.135/2019 e 5.664/2014 - 1ª Câmara e os Acórdãos 5.104/2018 e 2.295/2017 - 2ª Câmara; entre outros."
Ante o exposto, VOTO no sentido de que seja adotado o acórdão que ora submeto à apreciação deste colegiado.
TCU, Sala das Sessões Ministro Luciano Brandão Alves de Souza, em 25 de junho de 2019.
Ministro JOÃO AUGUSTO RIBEIRO NARDES 
Relator